臺灣雲林地方法院民事判決　九十年度訴字第四五一號
　　原　　　告　乙○○○
　　被　　　告　丙○○
　　　　　　　　甲○○
右當事人間請求給付貨款事件，本院判決如左：
    主      文
被告丙○○應給付原告新台幣玖拾貳萬壹仟肆佰伍拾元，及自民國九十年七月六日起
至清償日止，按週年利率百分之五計算之利息。
被告甲○○應給付原告新台幣壹佰壹拾伍萬玖仟玖佰伍拾元，及自民國九十年七月六
日起至清償日止，按週年利率百分之五計算之利息。
原告其餘之訴駁回。
訴訟費用由被告丙○○負擔二十分之九，餘由被告甲○○負擔。
本判決於原告分別以新台幣拾萬零柒仟壹佰伍拾元、拾捌萬陸仟陸佰伍拾元為被
告丙○○、甲○○供擔保後，得假執行；但被告丙○○、甲○○如於假執行程序實施
前分別以新台幣玖拾貳萬壹仟肆佰伍拾元、壹佰壹拾伍萬玖仟玖佰伍拾元為原告預供
擔保，得免為假執行。
原告其餘假執行之聲請駁回。
    事      實
甲、原告方面：
一、聲明：被告應給付原告新台幣（下同）二百零八萬一千四百元，及自民國九十年
    七月六日（即起訴狀繕本送達翌日）起至清償日止，按週年利率百分之五計算之
    利息；並願供擔保請准宣告假執行。
二、陳述：
（一）被告丙○○、甲○○於九十年五月二十七日，同至原告經營坐落屏東縣新園鄉
      ○○村○○路二九九號之魚塭，表示欲購買鰻魚苗，經議價結果，每尾魚苗以
      五元七角成交，計四十萬七千尾共二百三十一萬九千九百元，且將全部魚苗交
      被告點收無訛，並承諾同年六月一日前將貨款寄匯予原告，惟被告僅於同月二
      十四日清償二十三萬八千五百元，尚有價金二百零八萬一千四百元未清償，爰
      本於買賣之法律關係，依民法第三百六十七條，請求被告應給付原告二百零八
      萬元一千四百元，及自同年七月六日起至清償日止按週年利率百分之五計算之
      利息。此項給付被告二人間為不真正連帶債務，各應付全部給付責任。
（二）對被告抗辯所為之陳述：
  １、鰻苗買賣關係存在於兩造間：
      訴外人陳再添於九十五月二十六日將鰻苗放進原告之鰻池飼養，而被告於隔日
      即同年月二十七日自雲林縣口湖鄉南下見鰻池內之鰻苗品質優良後，表示願購
      買，原告遂緊急致電告知訴外人陳再添此事，且訴外人陳再添當日即自台北搭
      飛機南下屏東，經兩造與訴外人陳再添議價後，由原告轉售於被告丙○○及甲
      ○○，且約定每尾單價五元七角，尾數四十萬七千尾，金額共二百三十一萬九
      千九百元，當時因被告未攜帶任何現金或支票，始言明被告於五日內（即九十
      年六月一日前）將價金以匯款之方式給付原告，並由在場之訴外人林聰賢開立
      收據供被告丙○○、甲○○簽收無訛，足見鰻苗之買賣關係存在於兩造間。
  ２、原告於五月七日收受之面額一百萬元支票二張非鰻苗買賣之定金：
  (１)原告於五月七日委請訴外人宋志勇載原告北上嘉義縣東石鄉送蝦苗給客戶時，
      受友人陳佟漢臨時電話之託，要求原告順道向被告丙○○及訴外人蕭蔡秀枝代
      取支票四張，並留下被告丙○○之電話以供聯絡，惟原告與被告丙○○素不相
      識，且不知住處何在，原告與司機即訴外人宋志勇二人遂以電話聯絡被告丙○
      ○，約在指定地點，經被告丙○○帶至家中後，始取得支票四紙（票載發票日
      分別為九十年五月十七日、五月二十日、五月十六日、五月二十日、金額分別
      為一百萬元、一百萬元、六十五萬元、八十萬元，票號分別為一０三０三五號
      、一０三０三六號、ＦＡ0000000號、ＦＡ0000000號，分別以
      雲林線口湖鄉農會、雲林縣口湖鄉農會、嘉義縣布袋鎮農會、嘉義縣布袋鎮農
      會為付款人），當日即交付訴外人陳佟漢本人親收，且訴外人陳佟漢亦將其中
      兩張金額均為一百萬元之支票交付訴外人陳再添，陳再添亦將上開二紙支票存
      入其設於第一銀行吉林分行之帳戶內。
  (２)五月二十七日係兩造第一次買賣鰻苗，之前未曾有過買賣關係，於五月七日當
      日亦無洽談有關鰻苗生意之事，且原告賣予被告之鰻苗係訴外人陳再添於五月
      二十六日當天放入養殖池中，在四月十日起至五月二十五日止，原告根本無鰻
      苗可賣，更無法論及買賣鰻苗之事；況且依照一般魚苗買賣均必須簽立買賣契
      約書，內容載明價格、尾數、交貨日期、預付定金、違約金等項目，在原告與
      被告從未熟識，亦無簽立買賣契約書，在五月二十七日前，又不知鰻苗價格、
      尾數及交貨日期，並無法談論定金，顯見被告等辯稱上開支票二紙係預付定金
      ，與常情有悖。再者，上開一百萬元支票二張於本件買賣前之五月十七日及五
      月二十日即已提兌，若於買賣當日之前早已收受買賣價款，則應於簽收領據上
      載明已為兩百萬元之給付，顯見上開二張金額共二百萬元之支票與本件鰻苗買
      賣關係無涉。
  ３、被告丙○○於六月二十四日所給付之二十三萬八千五百元非買賣尾款：
      原告見被告遲未給付貨款，遂於六月二十四日當天偕同原告丈夫及訴外人黃次
      郎及吳永吉等人驅車至雲林縣口湖鄉被告丙○○家中催討所有貨款，而被告丙
      ○○始於當日聲稱上開二紙支票金額共二百萬元係買賣鰻苗之定金，堅不付款
      ，最後僅支付二十三萬八千五百元，所餘款項均未支付。
三、證據：提出收據影本一紙為證，並聲請傳訊證人陳再添、林聰賢、陳佟漢、蕭蔡
    秀枝、宋志勇、黃次郎、吳永吉、吳永泉，且聲請調閱陳佟漢及丙○○室內電話
    及行動電話之通聯記錄，及向雲林縣口湖鄉農會函查以蕭春來為發票人、金額各
    一百萬元之支票二張為何人所提示兌領。
乙、被告方面：
一、聲明：原告之訴及假執行之聲請均駁回；如受不利判決，願供擔保請准免為假執
    行。
二、陳述：
（一）買賣契約僅存於原告與被告丙○○間，與被告甲○○無涉：
      本件鰻苗買賣係被告丙○○先向原告購買鰻苗，再由被告丙○○轉賣予被告甲
      ○○及訴外人紀鐵，因魚苗數量眾多清點不易，且為使被告甲○○及訴外人紀
      鐵親自鑑定鰻苗之品質，被告丙○○始帶被告甲○○及訴外人紀鐵一同前往原
      告所經營之魚塭，共同清點鰻苗及鑑定品質，故鰻苗領據上領收人處有被告丙
      ○○及甲○○之簽名，僅指鰻魚苗數量確經被告二人親自點收無訛之意，非指
      被告甲○○意向原告購買魚苗。又魚苗買賣之約定每尾單價為五元五角，數量
      四十萬七千尾，此與被告丙○○先後交付與原告領訖之發票日分別為九十年五
      月十七日、五月二十日、六月二十六日；面額分別為一百萬元、一百萬元、二
      十三萬八千五百元；發票人均為被告丙○○之父蕭春來；付款人均為雲林縣口
      湖鄉農會信用部之支票總額相符，顯見鰻魚苗領據上載明每尾魚苗單價為五元
      七角，係被告丙○○為生意上之考量，不想讓被告甲○○及訴外人紀鐵得知被
      告丙○○之實際獲利，益見本件買賣關係與被告甲○○無關。
（二）原告於五月七日收受之面額一百萬元支票二張係鰻苗買賣之定金：
      原告與被告丙○○間之魚苗買賣，係經訴外人陳佟漢所介紹，訴外人陳佟漢於
      五月六日至被告丙○○家中告知原告有鰻魚苗可供販售，原告始於隔日即同年
      月七日至被告丙○○家中收取購買鰻魚苗之訂金，否則若訴外人陳佟漢欲向被
      告丙○○借用支票，則被告丙○○大可於當晚將支票交付訴外人陳佟漢，無須
      由被告丙○○將支票交付原告，再由原告轉交給訴外人陳佟漢。
（三）被告丙○○於六月二十四日所給付之二十三萬八千五百元係買賣尾款：
      上開金額共二百萬元之支票二紙，若非買賣魚苗之訂金，則何以原告於同年六
      月二十四日偕同其丈夫、兒子等人至被告丙○○家中收取支票面額二十三萬八
      千五百元之魚苗尾款，足見原告所言二百萬元支票並非訂金；再者，被告丙○
      ○已將二百萬元支票交付原告，且做為購買鰻魚苗之訂金，至原告欲將支票交
      付何人兌領，此乃原告之權利，要與被告丙○○無關，益見原告之訴為無理由
      。
三、證據：提出支票影本、存根各三紙為證，並聲請傳喚證人蕭春來、王明藝、蔡受
    立、蔡杉林。
丙、本院依職權函第一銀行吉林分行調取戶名：陳再添，帳號：000000000
    00號帳戶，於九十年五月十七日及二十一日之交易明細表。
    理      由
一、原告起訴主張：被告於九十年五月二十七日，向原告買受四十萬七千尾魚苗，共
    二百三十一萬九千九百元，且魚苗經被告點收無訛，惟被告僅於六月二十四日給
    付價金二十三萬八千五百元，尚有價金二百零八萬一千四百元未清償，爰本於買
    賣之法律關係，請求被告應給付原告二百零八萬元一千四百元及法定遲延利息，
    被告二人間為不真正連帶債務，各應對原告負全部給付責任。且鰻苗買賣收據係
    訴外人林聰賢所開立，並經被告丙○○、甲○○簽收無訛，此買賣應存在於兩造
    間。又原告於五月七日所收受之支票四紙，係訴外人陳佟漢委託原告向被告丙○
    ○取得，並於當日即將系爭支票四紙交付訴外人陳佟漢，且五月二十七日之鰻苗
    買賣係兩造第一次交易，於此日之前均未談及鰻苗買賣，被告無由在未就鰻苗買
    賣之價格、尾數等契約內容加以協商前即交付定金之理。至被告丙○○於六月二
    十四日所給付之二十三萬八千五百元係買賣鰻苗價金之一部，但非尾款等語。被
    告則以：本件鰻苗買賣係被告丙○○向原告買受後，再轉賣被告甲○○及訴外人
    紀鐵，雖鰻苗領據上領收人處有被告甲○○之簽名，僅指鰻魚苗數量經被告二人
    親自點收無訛之意，非指被告甲○○意向原告購買魚苗。又魚苗約定每尾五元五
    角，數量四十萬七千尾，此與被告丙○○先後交付與原告領訖之面額分別為一百
    萬元、一百萬元、二十三萬八千五百元之支票總額相符，顯見原告於五月七日收
    受之面額一百萬元支票二張係鰻苗買賣之定金，而於六月二十四日所給付之二十
    三萬八千五百元係買賣尾款等語資為抗辯。
二、原告主張其於九十年五月七日自被告丙○○處收到支票四紙（票載發票日分別為
    九十年五月十七日、五月二十日、五月十六日、五月二十日、金額分別為一百萬
    元、一百萬元、六十五萬元、八十萬元，票號分別為一０三０三五號、一０三０
    三六號、ＦＡ0000000號、ＦＡ0000000號，分別以雲林線口湖鄉
    農會、雲林縣口湖鄉農會、嘉義縣布袋鎮農會、嘉義縣布袋鎮農會為付款人），
    而其中二紙金額均為一百萬元之支票經由訴外人楊謙二提示兌領後，再存入訴外
    人陳再添設於第一商業銀行吉林分行活期儲蓄存款帳號0000000000號
    帳戶內；又於同年五月二十七日兩造所為之鰻苗買賣係第一次交易，當日即將鰻
    苗四十二萬七千尾交付被告二人點收無訛，並約定價金為二百三十一萬九千九百
    元；復於同年六月二十四日收受被告丙○○所給付之鰻苗買賣價金二十三萬八千
    五百元之支票一紙等情，業據其提出鰻苗收據一紙、支票影本二件為證，復為被
    告所不爭執，並經本院依職權向第一商業銀行吉林分行調閱九十年五月十七日、
    二十日訴外人陳再添之交易明細表，有九十年十二月十九日一吉林第三五四號函
    附之存款明細分類帳一件在卷可稽，應信為真實。
三、按買受人對於出賣人，有交付約定價金及受領標的物之義務。民法第三百六十七
    條定有明文。本件爭執之重點厥為：（１）系爭鰻苗買賣契約之買受人究係被告
    丙○○、甲○○二人？或僅被告丙○○一人？（２）原告於五月七日所收受之金
    額一百萬元支票二紙是否為同月二十七日之鰻苗買賣定金？經查：
（一）鰻苗領據上載明：「茲向乙○○○女士購買鰻魚苗，每隻單價新台幣伍元柒角
      正，..... 當日貨物領訖點收清楚領收人：甲○○丙○○」，再參以證人陳再
      添於本院訊問時證述：此買賣契約經原告告知後，始知悉是蕭先生要買的。而
      甲○○也是當場簽名，因為他也是要購買鰻魚苗，所以才會簽本契約等語明確
      （見本院九十年十一月十四日準備程序筆錄），且證人林聰賢即本買賣契約之
      見證人亦到庭結證稱：買賣契約書係本人所書寫，鰻苗之買受人確為被告二人
      等語甚詳（見本院九十年十一月十四日準備程序筆錄），是上開鰻苗買賣之買
      受人確係被告丙○○、甲○○二人，而非僅被告丙○○一人；至於被告丙○○
      是否將鰻苗轉賣於被告甲○○及訴外人紀鐵，並從中獲取價差之利益，則屬被
      告丙○○與甲○○及訴外人紀鐵間之內部關係，與原告無涉，顯見被告所辯系
      爭鰻苗買賣係被告丙○○先向原告買入後，再轉賣於被告甲○○及訴外人紀鐵
      二人，而被告甲○○在鰻苗領據上領收人處簽收僅代表鰻苗數量經被告丙○○
      及甲○○點收無訛之意等語，與事實不符，不足採信。
（二）被告復以原告於五月七日至被告丙○○家中所收取之支票二紙共二百萬元係鰻
      苗買賣之定金等情置辯，並舉證人王明藝證述：鰻苗買賣是以信用為基礎等語
      （見本院九十年十一月十四日準備程序筆錄），蕭春來證稱買賣鰻苗方式是看
      交情，可以先付錢等語（見本院九十年十一月十四日準備程序筆錄）以佐其說
      。惟查：原告於五月七日自被告丙○○處收受金額共三百四十五萬元支票四紙
      ，而系爭鰻苗買賣價金僅為二百三十一萬九千九百元，顯已超出鰻苗買賣總價
      甚鉅，足見若五月七日所交付之支票四紙與鰻苗買賣之價金有關，則被告丙○
      ○必於買受鰻苗時對此有所爭執，並言明應載明於買賣契約書中，且無庸於六
      月二十四日給付二十三萬八千五百元之支票一紙於原告（不論該支票是否為尾
      款），然被告丙○○、甲○○仍於上開鰻苗領據上之領收人處簽名，且於六月
      二十四日給付鰻苗價金二十三萬八千五百元，是原告於五月七日所收受之上開
      支票四紙，實與鰻苗買賣無涉，且非定金一節，應可認定。再參以兩造於五月
      二十七日之鰻苗買賣係第一次交易之事實，已如前述，然衡情商人間之信用關
      係，必建立於長久以來兩造之交易習慣、付款方式等基礎上，若無此等長久之
      信賴關係存在，則應無所謂交易之信賴性可言，而本件買賣兩造於五月二十七
      日之交易係第一次鰻苗買賣，應無信賴基礎存在，而被告竟於五月七日未與原
      告商談鰻苗之品質、價格、數量等契約之要素，且不知契約之總價金額時，即
      遽然給付二百萬元充作定金，顯與事理有違，被告仍執前詞置辯，尚無可採。
（三）綜上所述，被告丙○○於九十年五月七日所交付共三百四十五萬元之支票四紙
      （含金額各一百萬元之支票二紙）與同年月二十七日之鰻苗買賣無關，而被告
      丙○○、甲○○就與原告間鰻苗買賣價金二百三十一萬九千九百元，僅於同年
      六月二十四日給付二十三萬八千五百元，尚有二百零八萬一千四百元之買賣價
      金未給付等情，應可認定。
四、復按數人負同一債務或有同一債權，而其給付可分者，除法律另有規定或契約另
    有訂定外，應各平均分擔或分受之。其給付本不可分而變為可分者，亦同。民法
    第二百七十一條定有明文。本件鰻苗買賣領據上，被告丙○○、甲○○僅並列為
    債務人，對原告負同一債務二百三十一萬九千九百元，並未另行約定被告兩人應
    負之清償責任，且本件為金錢給付之請求，屬可分之債，揆諸上開法條規定，被
    告應平均分擔對原告之債務即一百十五萬九千九百五十元。又被告丙○○已於六
    月二十四日給付鰻苗價金二十三萬八千五百元，於此範圍內就其所應分擔之部分
    ，已履行清償債務之責任，自應予以扣除（扣除後被告丙○○應給付之部分為九
    十二萬一千四百五十元），附此敘明。
五、從而，原告請求被告丙○○、被告甲○○應分別給付九十二萬一千四百五十元、
    一百十五萬九千九百五十元，及均自九十年七月六日（即起訴狀繕本送達之翌日
    ）起至清償日止，按週年利率百分之五計算之法定遲延利息，於法有據，應予准
    許。至於原告超過上開部分之請求，於法無據，應予駁回。
六、本判決兩造分別陳明願供擔保請准宣告假執行及免為假執行，就原告勝訴部分，
    核無不合，爰分別酌定相當擔保金額，予以准許。至於原告敗訴部分，其餘假執
    行之聲請亦所失附麗，併予駁回。
七、兩造其餘攻擊防禦方法，經審酌後於判決結果無影響，無庸一一論列，併此敘明
    。
據上論結，本件原告之訴為一部有理由，一部無理由，依民事訴訟法第七十九條但書
、第八十五條第一項、第七十八條，判決如主文。
中　　　華　　　民　　　國　 　 九十一    年    一    月     二十四     日
                              台灣雲林地方法院民事第二庭
~B審判長法官　陳宏卿
~B法      官　陳秋如
~B法　　　官　柯志民
右為正本，係照原本做成。
如對本判決上訴須於送達後二十日內向本院提出上訴狀。（須附繕本）
中     華     民     國     九十一     年     一      月     二十四     日
~B法院書記官　張瑛瑢
